【裁判字號】    97,訴,490
【裁判日期】    970505
【裁判案由】    分配表異議之訴
【裁判全文】
臺灣臺中地方法院民事判決  97年度訴字第490號
原      告  台中縣沙鹿鎮農會
法定代理人  丙○○
訴訟代理人  詹仕沂    律師
複代理人    洪明立    律師
複代理人    張智翔    律師
            乙○○
被      告  戊○○
訴訟代理人  施家治    律師
當事人間分配表異議之訴事件，本院於中華民國97年4月21日言
詞辯論終結，判決如下：
    主    文
本院九十六年度執字第三九二七九號強制執行事件，於民國九十
六年十二月二十八日製作之分配表，應變更如附件所示。
訴訟費用新台幣壹萬貳仟陸佰捌拾貳元由被告負擔。
    事實及理由
壹、程序方面：
    按債權人或債務人對於分配表所載各債權人之債權或分配金
    額有不同意者，應於分配期日1日前，向執行法院提出書狀
    ，聲明異議，又債權人或債務人之異議，因受通知之債權人
    或債務人為反對之陳述而未終結者，為異議之債權人或債務
    人得向執行法院對為反對陳述之債權人或債務人提起分配表
    異議之訴，強制執行法第39條第1項、第41條第1項分別定有
    明文。再原告對於訴訟標的有實施訴訟之權能者，即為適格
    之原告，強制執行法第41條所定分配表異議之訴，為原告請
    求法院變更分配表，而形成新分配表，性質上為形成之訴，
    訴訟標的為異議權，原告如符合上述強制執行法之規定，即
    得主張異議權而提起分配表異議之訴，自無當事人不適格之
    問題。查本件原告為本院96年度執字第39279號強制執行事
    件之執行債權人，其對本院於民國（下同）96年12月28日製
    作定於97年2月14日分配之分配表所列被告之債權，於97年1
    月29日聲明異議，因被告未表同意，異議程序並未終結，業
    據本院調閱上開執行卷宗查明屬實，是原告對被告提起分配
    表異議之訴，自屬當事適格且適法，合先敘明。
貳、實體方面：
一、原告方面：
  (一)鈞院96年度執字第39279號強制執行事件，就拍賣訴外人丁
    ○○所有坐落台中縣沙鹿鎮○○○段○路厝小小段576地號
    之土地（以下簡稱系爭土地）所拍定之價金新台幣（下同）
    3,580,000元，並於民國（下同）96年12月28日作成分配表
    ，惟被告主張其對系爭土地有第一順位抵押權存在（以下簡
    稱系爭抵押權），提出訴外人丁○○所簽發金額為3,578,00
    0元之本票乙紙（以下簡稱系爭本票）及抵押權設定契約書
    及他項權利證明書，聲明參與分配。被告雖執有訴外人丁○
    ○所簽發之系爭本票，然不能逕以訴外人丁○○簽立系爭本
    票即認被告確有交付訴外人丁○○系爭本票上所載數額之金
    錢或認定確有系爭本票債權債務關係存在，原分配表逕以被
    告提出之系爭本票及抵押登記即認被告對丁○○確有3,578,
    000元之抵押債權存在實屬不當。系爭抵押權登於87年4月24
    日，約定清償期限1年，系爭本票到期日為87年11月27日，
    被告本身經濟狀況亦不佳，如確有該債權存在，怎可能遲未
    對訴外人丁○○逕行追償，直至96年間原告聲請拍賣系爭土
    地後始聲明參與分配，顯然被告對訴外人丁○○是否有系爭
    本票債權存在，當值存疑。
  (二)退而言之，縱認被告與訴外人丁○○間之系爭本票債權債務
    關係存在，然票據上之權利，對本票發人，自到期日起算，
    3 年間不行使而消滅；又以抵押權擔保之債權，其請求權已
    因時效而消滅，如抵押權人，於消滅時效完成後，5年間不
    行使其抵押權者，其抵押權消滅，票據法第22條及民法第88
    0有明文規定。系爭抵押權擔保之債權為訴外人丁○○簽發
    之系爭本票債權，系爭本票到期日為87年11月27日，於90年
    11月27日即已因時效而消滅，則系爭抵押權於消滅時效完成
    後，至95年11月27日亦為消滅。被告對訴外人丁○○之系爭
    本票債權及系爭抵押權分別於90年11月27日、95年11月27日
    消滅，被告自不得再以抵押權人地位優先受償，應與原告基
    於普通債權人地位平均分配受償，然又因票據請求權已因罹
    於時效而消滅，債務人丁○○本得拒絕給付，惟因其怠於行
    使權利，依民法第242條之規定，原告為保全債權，自得以
    自己之名義代位主張系爭本票債權請求權時效消滅，並拒絕
    給付，故被告亦不得居於普通債權人地位分配。爰依法提起
    本件分配表異議之訴，並聲明求為判決如主文所示。
  (三)對被告抗辯之陳述：否認被告抗辯系爭抵押權擔保之債權為
    消費借貸債權，依系爭抵押權設定契約書記載：擔保債權金
    額以本票所載金額為準，足證系爭抵押權擔保之債權為系爭
    本票債權。
二、被告方面：
  (一)原告主張之債權僅1,171,312元，但所提出之分配表卻替訴
    外人如債務人丁○○及他債權人國庫台中縣稅捐稽徵處主張
    分配權利，顯有違民事訴訟法以形式的當事人念為中心的精
    神，除原告自己的債權部分外，應以當事人不適格駁回。
  (二)被告與訴外人丁○○間之債權債務關係，於系爭抵押權設定
    前即已發生，早期是於80年間之前由訴外人丁○○向被告之
    父親顏五郎借款，於85年11月間訴外人丁○○與顏五郎曾結
    算乙計，債權合計為5,000,000元，並由訴外人丁○○另設
    定他筆不動產抵押權為擔保，嗣訴外人丁○○清償部分欠款
    。86年之後，顏五郎身體不佳，公司業務及對外借貸均移轉
    由被告貸與訴外人丁○○，訴外人丁○○借借還還，於87年
    4月間結算共積欠3,578,000元，上開債權部分是顏五郎移轉
    予被告，部分為被告自己貸與訴外人丁○○，但資金來源都
    是顏五郎之戶頭出入，即家族公司做生意之帳戶，因年代久
    遠，相關借貸資料無法一一列出。此外，證人己○○亦借貸
    300, 000元予訴外人丁○○，為確保債權，將其債權移轉與
    被告一同設定，嗣後被告亦已清償300,000元予己○○。被
    告與訴外人丁○○結算後，以上開金額設定系爭抵押權，並
    由訴外人丁○○簽發交付系爭本票，並非虛偽設定。
  (三)被告之所以未聲請拍賣抵押物係因雙方都是親戚關係，礙於
    情面一直未拍賣。系爭抵押權擔保之債權如上述為被告對訴
    外人丁○○之消費借貸債權，其請求權時效期間為15年，再
    加計抵押權可延5年，另被告亦曾於89年間聲明參與分配而
    實行抵押權，本件抵押權迄未消滅等語。並聲明求為判決：
    駁回原告之訴。
三、原告起訴主張本院96年度執字第39279號強制執行事件之債
    權人，本院上開強制執行事件查封拍賣訴外人丁○○所有系
    爭土地，拍定之價金為3,580,000元，被告以其對系爭土地
    有第一順位抵押權，債權額3,578,000元聲明參與分配，並
    經本院民事執行處於96年12月28日作成分配表，列有被告分
    配價金3,245,241元等事實，業經本院調閱上開強制執行卷
    宗，查核屬實，堪信為真實。
四、本件兩造主要爭執之點應在於：系爭抵押權擔保之債權為何
    ？系爭抵押權擔保之債權是否已罹於時效消滅？系爭抵押權
    是否消滅？茲分敘如下：
  (一)系爭抵押權擔保之債權：
  1.按抵押權為不動產物權，非經登記，不生效力，抵押權人僅
    能依設定登記內容行使權利（最高法院72年度台上字第2432
    號判例可供參照）。故抵押權所擔保債權如何，應依設定登
    記內容定之，抵押權人僅能依設定登記內容行使其權利。
  2.依上開執行卷附之系爭土地登記簿謄本記載：系爭抵押權所
    擔保之權利價值為3,578,000元；存續期間自87年4月27日至
    88年4月26日，與系爭本票之票面金額及發票日期相符，又
    依系爭抵押權設定契約書約定事項欄2.記載：「本件抵押權
    設定之債權金額以債務人簽發支票或本票所載金額為準。」
    等語，而訴外人丁○○以系爭土地為被告設定系爭抵押權，
    同時簽發交付系爭本票之事實，為被告自認在卷，則上開抵
    押權設定契約書約定事項欄所記載之本票，當指系爭本票無
    訛，則本件抵押權擔保之債權依登記內容及抵押權設定契約
    書之記載，自可認定當事人係約定為系爭本票債權，參酌被
    告前後於89年4月20日、96年8月16日具狀聲明參與分配時，
    均提出系爭本票為其債權之證明文件，益證系爭抵押權擔保
    之債權應為系爭本票債權。
  3.綜上，依系爭抵押權登記內容及設定契約書所載，系爭抵押
    權所擔保之債權係訴外人丁○○所簽發之系爭本票債權，被
    告辯稱系爭抵押權所擔保者係借款債權，固據其提出現金簿
    原本、借貸契約書影本等為證，並聲請傳訊證人丁○○、簡
    春梅、甲○○、己○○等人，惟其所辯與系爭抵押權登記及
    設定契約書之記載不符，縱被告對訴外人丁○○確有消費借
    貸債權存在，亦非被告與訴外人丁○○於設系爭抵押權時約
    定擔保之債權，上開舉證無從為被告有利之認定。
  (二)系爭本票債權及系爭抵押權之效力：
  1.按票據上之權利，對匯票承兌人及本票發票人，自到期日起
    算；消滅時效，自請求權可行使時起算，票據法第22條第
    1項前段、民法129條第1項分別定有明文。而以抵押權、質
    權或留置權擔保之請求權，雖經時效消滅，債權人仍得就其
    抵押物、質物或留置物取償，雖為民法第145條第1項所明定
    ，惟抵押權人於消滅時效完成後，如長期不實行其抵押權，
    不免將使權利狀態永不確定，有害於抵押人之利益，為維持
    社會交易秩序，故民法第880條特別規定：以抵押權擔保之
    債權，其請求權已因時效而消滅，如抵押權人於消滅時效完
    成後，5年間不實行其抵押權者，其抵押權消滅。而上開5年
    期間之性質為除斥期間，乃法定不變期間，並無中斷或不完
    成之問題（最高法院53年台上字第1391號判例、85年度台上
    字第646號判決均可參照）。
  2.訴外人丁○○設定予被告之系爭抵押權係擔保被告對訴外人
    丁○○之系爭本票債權，而被告持有訴外人丁○○於87年4
    月27日簽發、同年11月27日到期之系爭本票，依訴外人丁○
    ○證述：被告從未對其起訴請求，則系爭本票債權其消滅時
    效於90年11月27日完成，其票據上權利，已罹於時效而消滅
    。被告固曾於89年4月20日具狀聲明參與分配，惟自系爭本
    票債權罹於消滅時效後，並未於5年之除斥期間內（至95年
    11月27日）實行抵押權，僅於96年8月16日始再行具狀聲明
    參與分配，則系爭抵押權於其擔保之債權因時效消滅時效完
    成後，被告於除斥期間內並未實行其抵押權，依民法第880
    條規定，被告之抵押權因5年除斥期間之經過，歸於消滅，
    不得再就抵押物取償。
五、綜上所述，被告之抵押權業已消滅，本院96年度執字第3927
    9號分配表將之列為優先受分配，自有違誤。又系爭抵押權
    擔保之本票債權亦因時效完成而消滅，按債務人怠於行使其
    權利時，債權人因保全債權，得以自己之名義，行使其權利
    ，民法第242條前段有明文規定，原告以債權人之地位，代
    位訴外人丁○○為時效之抗辯，自屬有據。從而，原告提起
    本件分配表異議訴訟，請求將本院96年度執字第39279號強
    制執行事件所製作之分配表，被告之債權額剔除，並變更如
    附表所示，為有理由，應予准許。
六、本件判決之基礎已為明確，兩造其餘攻擊、防禦方法，均核
    與判決結果無影響，爰不逐一論述，附此敘明。
七、訴訟費用負擔之依據：民事訴訟法第78條。
中    華    民    國    97    年    5     月    5    日
                  民事第一庭    法  官  陳文爵
正本係照原本作成。
如對本判決上訴，須於判決送達後20日內向本院提出上訴狀。
中    華    民    國    97    年    5     月    6     日
                                書記官  劉易柔


司法院資訊處製作；財團法人民間司法改革基金會備份。
